臺灣高等法院臺中分院民事判決
111年度上易字第144號
上  訴  人  第一金融資產管理股份有限公司

法定代理人  施志調  
訴訟代理人  王秋翔  
被上訴人    施建章  
訴訟代理人  施依彤律師
被上訴人    施議永  
            施江山  
            施建福  
            施淑貞  
上列當事人間請求撤銷遺產分割登記等事件，上訴人對於民國11
1年1月5日臺灣彰化地方法院110年度訴字第317號第一審判決提
起上訴，本院於111年9月6日言詞辯論終結，判決如下：
    主  文
上訴駁回。
第二審訴訟費用由上訴人負擔。　　　　
    事實及理由
壹、程序事項：
一、按在第二審不變更訴訟標的，而補充或更正事實上或法律上
    之陳述者，非為訴之變更或追加。民事訴訟法第463條、第2
    56條定有明文。上訴人於原審聲明請求：㈠被上訴人於民國1
    08年1月9日就彰化縣○○鄉○○段000○000○000地號土地(下分別
    稱系爭000、000、000地號土地，合稱系爭土地)所為之遺產
    分割協議及同日以分割繼承為登記原因之所有權移轉行為均
    應予撤銷。㈡被上訴人施江山、施建福應將系爭土地於108年
    1月9日以分割繼承為登記原因之所有權移轉登記予以塗銷(
    收件字號：107年○○字第00000號)。嗣於本院變更聲明為：㈠
    被上訴人於107年12月25日就系爭土地所為之遺產分割協議
    及108年1月9日以分割繼承為登記原因之所有權移轉行為均
    應予撤銷。㈡施江山應將系爭000、000地號土地於108年1月9
    日以分割繼承為登記原因之所有權移轉登記予以塗銷(收件
    字號：107年○○字第00000號)。㈢施建福應將系爭000地號土
    地於108年1月9日以分割繼承為登記原因之所有權移轉登記
    予以塗銷(收件字號：107年○○字第00000號)（見本院卷第22
    5至227頁）。核上訴人所為聲明之變更，並未變更訴訟標的
    ，而係更正事實上或法律上之陳述，揆諸前開說明，應予准
    許。
二、被上訴人施議永、施江山、施建福、施淑貞（下稱施江山等
    4人）經合法通知，未於言詞辯論期日到場，且核無民事訴
    訟法第386條各款所列情形，爰依同法第463條準用第385條
    第1項前段規定，依上訴人之聲請，由其一造辯論而為判決
    。
貳、實體事項：
一、上訴人主張：伊對被上訴人施建章有原法院105年度司執字
    第4452號債權憑證所示之債權【本金34萬9795元、利息37萬
    7694元（自101年2月1日起至110年2月2日止）、督促程序費
    用500元、強制執行費用2,802元，合計73萬791元】，被上
    訴人之父施玉柱於000年0月00日死亡，遺有原判決附表所示
    之遺產（下稱系爭遺產），被上訴人均未拋棄繼承。施建章
    因繼承而取得系爭遺產公同共有權利，卻於107年12月25日
    與其他被上訴人訂立遺產分割協議書（下稱系爭分割協議）
    ，協議將施玉柱所遺系爭000、000地號土地（權利範圍均為
    全部）由施江山繼承，系爭000地號土地（權利範圍全部）
    由施建福繼承。伊於109年12月30日查詢登記謄本及異動索
    引清冊，始知悉上開系爭分割協議，而施建章已無其他財產
    可為清償，其放棄對上開遺產之公同共有權利之協議係無償
    行為，積極減少財產而害及伊之債權，爰依民法第244條第1
    項、第4項規定，請求撤銷被上訴人間系爭分割協議之債權
    行為及所有權移轉登記之物權行為，並請求施江山、施建福
    應塗銷以分割繼承為原因之所有權移轉登記（原審為上訴人
    敗訴之判決，上訴人不服，提起上訴）。並上訴聲明：⒈原
    判決廢棄。⒉被上訴人於107年12月25日就系爭土地所為之遺
    產分割協議及108年1月9日以分割繼承為登記原因之所有權
    移轉行為均應予撤銷。⒊施江山應將系爭000、000地號土地
    於108年1月9日以分割繼承為登記原因之所有權移轉登記予
    以塗銷(收件字號：107年○○字第00000號)。⒋施建福應將系
    爭000地號土地於108年1月9日以分割繼承為登記原因之所有
    權移轉登記予以塗銷(收件字號：107年○○字第00000號)。
二、施建章則以：伊等所為系爭分割協議係以繼承權之人格法益
    為基礎，非單純財產行為，非屬民法第244條規定所得撤銷
    之對象。且施玉柱之遺產於伊等協議分割以前，屬於伊等之
    公同共有財產，並非施建章之個人財產，而系爭分割協議亦
    僅係消滅遺產之公同共有關係，並未增加施建章之不利益，
    與施建章處分自己財產之行為不同，與民法第244條要件不
    符。又上訴人對伊之債權係受讓自澳商澳盛銀行集團股份有
    限公司（下稱澳盛銀行），澳盛銀行貸款時，評估之條件係
    施建章個人還款資力，並不及於將來可能繼承之遺產，民法
    第244條保護範圍應不包含債權人對於債務人「將來可能繼
    承遺產」之期待。又系爭分割協議屬全體繼承人之共同行為
    ，若抽離其中一人，即難成立有效之遺產分割協議，性質上
    為不可分，上訴人不得依第244條第1項規定撤銷系爭分割協
    議。此外，施建章自82年前往中國經商時起，以及回台後於
    94年成立晟安生物科技有限公司（下稱晟安公司），因周轉
    不靈多次向施江山、施建福借款，嗣更於95年間因離婚須獨
    自扶養未成年子女，亦須生活開支，故先後向施江山、施建
    福借款分別逾126萬4000元、243萬元，因施建章無力償還，
    方以其應繼分分配予施江山、施建福，做為部分債務之清償
    ；另施建章無資力清償施玉柱向彰化商業銀行股份有限公司
    （下稱彰化商銀）借款，而由其他繼承人清償，故系爭遺產
    分割協議並非害及上訴人債權之無償行為，與民法第244條
    第1項規定要件不符等語，資為抗辯。並答辯聲明：上訴駁
    回。
三、施議永、施江山則以：施建章跟我們借的錢更多，遺產分割
    協議只是拿回一點點我們該有的部分等語置辯。並答辯聲明
    ：上訴駁回。
四、施建福、施淑貞經合法通知無正當理由未到庭，亦未提出書
    狀為何聲明及陳述。
五、兩造就本件為爭點整理如下：
㈠、上訴人與施建章同意不爭執事項如下：（見本院卷第124至12
    5頁）
１、上訴人對施建章有原法院105年度司執4452號債權憑證所示之
    債權【本金34萬9795元、利息37萬7694元（101年2月1日起
    至110年2月2日止）、督促程序費用500元、強制執行費用2,
    802元，合計73萬0791元】。
２、被繼承人施玉柱於000年0月00日死亡，繼承人為被上訴人，
    均未拋棄繼承。
３、被上訴人於107年12月25日簽立遺產分割協議書，就施玉柱所
    遺下列不動產協議分割情形如下：
  ①系爭000地號土地，權利範圍全部，歸由施江山繼承，於108
    年1月9日以分割繼承為原因，登記為所有權人。
　②系爭000地號土地，權利範圍全部，歸由施江山繼承，於108
    年1月9日以分割繼承為原因，登記為所有權人。
　③系爭000地號土地，權利範圍全部，歸由施建福繼承，於108
    年1月9日以分割繼承為原因，登記為所有權人。
４、上訴人於109年12月30日查詢登記謄本及異動索引清冊，始知
    悉本件遺產分割協議。
㈡、本件爭點：
　　上訴人主張被上訴人就系爭土地之遺產分割協議，為無償行
    為，有害及其債權，依據民法第244條第1項、第4項規定，
    撤銷被上訴人就系爭土地於107年12月25日所為遺產分割協
    議之債權行為，及於108年1月9日以分割繼承為原因之所有
    權移轉登記之物權行為；及請求施江山、施建福分別應將系
    爭000、000、000地號土地於108年1月9日以分割繼承為原因
    所為之所有權移轉登記予以塗銷，有無理由？
六、得心證之理由：
㈠、按債務人所為之無償行為，有害及債權者，債權人得聲請法
    院撤銷之；又債權人聲請法院撤銷時，得並聲請命受益人或
    轉得人回復原狀，民法第244條第1項、第4項定有明文。我
    國繼承法採取當然繼承主義，繼承人若未拋棄繼承，即成為
    遺產之公同共有人，而遺產分割則是全體繼承人消滅遺產公
    同共有關係之法律行為，如繼承人於遺產分割協議對遺產為
    不利於己之處分行為，倘因而害及債權者，債權人雖非不得
    行使撤銷權。惟全體繼承人間就遺產分割行為，除客觀上遺
    產數額分配外，尚有被繼承人債務處理、繼承人債務扣還及
    歸扣計算，且通常亦有預付將來扶養費用，及其他非財產考
    量等諸多因素考量。因此，繼承人就被繼承人所遺之遺產協
    議分割時，將可受分配之遺產，歸由部分繼承人分得，是否
    構成無償行為，應就繼承人全部協議內容及遺產整體合併觀
    察，始足認定；倘繼承人於遺產分割協議中，同意將可受分
    配之遺產分歸其他繼承人取得，然依遺產及分割協議內容整
    體觀之，該繼承人可同時受有其他利益者，則該繼承人於遺
    產分割協議將可受分配遺產分歸其他繼承人取得之意思表示
    ，非可逕認屬無償行為。
㈡、上訴人主張被上訴人於107年12月25日成立系爭分割協議，協
    議施玉柱所遺系爭000、000地號土地分歸施江山所有、系爭
    000地號土地分歸施建福所有，已於108年1月9日以分割繼承
    為原因為所有權登記等情，有彰化縣○○地政事務所110年3月
    5日溪地一字第1100001111號函檢送系爭土地於108年1月9日
    辦理分割繼承登記之申請書暨附件、土地登記謄本在卷可稽
    （見原審卷第23至57頁、61至71頁），堪予認定。上訴人主
    張系爭分割協議為施建章所為之無償行為，且害及其債權，
    惟為被上訴人所否認，並以前詞置辯。而查：
１、被上訴人間就施玉柱之遺產所為分割協議是否構成無償行為
    ，應就繼承人全部協議內容及遺產整體合併觀察，上訴人徒
    以施建章未分得系爭土地，而未提出足供整體考量之具體事
    證，逕而主張系爭分割協議為無償行為，揆諸前揭說明，本
    難憑採。況施建章主張其因經商不善週轉不靈，持續向施江
    山、施建福借款，並於離婚後，其需獨立扶養子女而由施江
    山、施建福協助生活開支，故先後向施江山、施建福借款達
    126萬4000元、243萬元以上等情，業據其提出其擔任負責人
    、其後於95年2月間為解散登記之晟安公司經濟部商工登記
    公示資料、施江山之○○○○○郵局帳戶存摺封面、施建章之○○
    郵局、○○郵局帳戶存摺內頁明細、晟安公司之彰化銀行○○分
    行帳戶存摺內頁、施建福之台中銀行帳戶存摺內頁等為證（
    見原審卷第141至155頁）。參諸施建章提出之晟安公司彰化
    銀行○○分行存摺內頁顯示於94年5月31日有以施江山名義電
    匯50萬元至該帳戶之記錄（見原審卷第149頁）；另施建章○
    ○郵局、○○郵局存摺內頁顯示，於如原判決附表一（下稱附
    表一）編號1至13所示時間，有自代號「OF-000108」提款後
    ，將附表一編號1至13所示金額無摺存入施建章○○郵局、○○
    郵局帳戶內之情形（見原審卷第145至148頁），而上訴人對
    於上開明細顯示代號「OF-000108」無摺存款乙節，係自○○○
    ○○郵局無摺存款存入施建章帳戶乙節並不爭執（見本院卷第
    146頁）；再參以被上訴人提出施江山之在職證明記載自76
    年起即任職於中華郵政股份有限公司，目前於○○郵局（見本
    院卷第257頁），則施建章主張施江山於任職○○○○○郵局期間
    將附表一編號1至13所示款項無摺存入其○○郵局、○○郵局帳
    戶而貸與其款項，供其資金週轉及協助其生活開支等情，非
    不可採。復審酌施江山、施建福於原審經法官依職權訊問當
    事人程序時陳稱施建章確有向伊等借錢，遺產額度抵償對伊
    等之債務等語（見原審卷第313至323頁）。則施建章主張系
    爭分割協議係有對價關係，並非無償行為，應堪採信。
２、此外，系爭土地於91年間經彰化銀行以讓與為原因登記為抵
    押權人乙情，有土地登記第一類謄本在卷可稽（見原審卷第
    61至71頁）。而據彰化銀行向本院陳報略以：施玉柱自72年
    陸續向彰化縣○○鄉農會借款，並提供系爭土地設定最高限額
    抵押做為借款擔保，彰化銀行於90年間受讓而為債權人，受
    讓時施玉柱尚欠本金400萬元及應計利息及違約金等債務未
    償還；其於106年間聲請強制執行，於強制執行程序中與施
    玉柱之繼承人及證人施義華協商還款事宜，由其等於107年1
    2月17日還款630萬元後結案，並交付清償證明及抵押權塗銷
    相關文件予施玉柱之繼承人（其等共同委託施建福代為領取
    ）等語，並提出土地第二類登記謄本、財政部函、債權憑證
    、清償證明書及委託書等為據（見本院卷第171至201頁），
    堪認施玉柱於死亡時，遺有至少630萬元之債務，實已超過
    系爭遺產之核定價額（見原審卷第55頁）。又施建章名下無
    財產（見員簡調卷第25至27頁），亦無資力清償上訴人，衡
    情並無資力償還施玉柱前開債務，則施建章主張彰化銀行前
    開債務係由其餘繼承人清償，亦堪採信。是以被上訴人於10
    7年12月25日書立遺產分割協議書協議由施江山取得系爭000
    、000地號土地，施建福取得系爭000地號土地，應係考量各
    繼承人清償施玉柱上開債務之情形而為，堪予認定。
３、基上，施玉柱雖遺有系爭土地，然系爭土地上有抵押權之設
    定，且債務達630萬元以上。施建章既未分擔施玉柱所遺前
    揭債務，而由其他繼承人負責清償，且亦有負欠施江山、施
    建福前揭款項等情綜合觀之，施建章與其他被上訴人成立系
    爭分割協議，協議由施江山取得系爭000、000地號土地，由
    施建福取得000地號土地，並非無償行為。
㈢、從而，上訴人主張被上訴人所為系爭分割協議及就系爭土地
    所為之所有權移轉登記行為，均屬無償行為而有害及其債權
    ，為無足採，上訴人依據民法第244條第1項、第4項之規定
    ，請求被上訴人撤銷系爭分割協議之債權行為及所有權移轉
    登記之物權行為，並請求施江山、施建福所為之所有權移轉
    登記予以塗銷，即屬無據。
七、綜上所述，上訴人依據民法第244條第1項、第4項規定，請
    求被上訴人於107年12月25日就系爭土地所為之系爭分割協
    議及108年1月9日以分割繼承為登記原因之所有權移轉行為
    均應予撤銷；及請求江山應將系爭000、000地號土地於108
    年1月9日以分割繼承為登記原因之所有權移轉登記予以塗銷
    、施建福應將系爭000地號土地於108年1月9日以分割繼承為
    登記原因之所有權移轉登記予以塗銷，均無理由，應予駁回
    。原審判決上訴人敗訴，理由雖有不同，但結論並無二致，
    仍應予以維持。上訴意旨指摘原判決不當，求予廢棄改判，
    為無理由，應駁回上訴。
八、本件事證已臻明確，兩造其餘之攻擊或防禦方法及所提證據
    ，經本院審酌後均認與本件之結論無涉，茲不再一一論列，
    併予敘明。
九、據上論結，本件上訴為無理由，爰判決如主文。
中　　華　　民　　國　　111 　年　　9 　　月　　20　　日
　　　　　　　民事第五庭　　審判長法　官　黃綵君
　　　　　　　　　　　　　　　　　法　官　楊珮瑛
　　　　　　　　　　　　　　　　　法　官　李慧瑜
正本係照原本作成。
不得上訴。
　　　　　　　　　　　　　　　　　書記官　陳秀鳳

中　　華　　民　　國　　111 　年　　9 　　月　　20　　日